【裁判字號】    89,訴,1502
【裁判日期】    901226
【裁判案由】    清償債務
【裁判全文】
臺灣台南地方法院民事判決  八十九年度訴字第一五○二號
    原      告
    即反訴被告    普天建設開發股份有限公司
    法定代理人    楊如琴
    法定代理人    甲○○
    即反訴原告    駱女妹
右當事人間請求清償債務事件，本院判決如左：
    主    文
原告之訴及假執行之聲請均駁回。
反訴被告應給付反訴原告新台幣壹佰貳拾萬元，及自民國九十年四月十九日起至清
償日止，按週年利率百分之五計算之利息。
本訴及反訴訴訟費用均由原告負擔。
反訴所命之給付，於反訴原告以新台幣肆拾壹萬元供擔保後，得為假執行；反訴被告
如於假執行程序實施前，以新台幣壹佰貳拾萬元為反訴原告供擔保後，得免為假執
行。
    事實及理由
壹、原告即反訴被告主張：
一、聲明：
（一）本訴部分：求為判決：
  １、被告應給付原告新台幣（下同）七十萬元，及自民國（下同）八十九年七月十
      六日起至清償日止，按年息百分之五計算之利息。
  ２、訴訟費用由被告負擔。
  ３、原告願供擔保請准宣告假執行。
（二）反訴部分：求為判決：
  １、反訴原告之訴及假執行之聲請均駁回。
  ２、反訴訴訟費用由反訴原告負擔。
  ３、如受不利之判決，反訴被告願供擔保，請准免為假執行。
二、陳述：
（一）本訴部分：
  １、緣被告於八十二年七月十五日向原告購買坐落台南市○○段三一０五之四四地
      號地上一層編號第Ａ２攤位，其所有權持分為總面積之一百六十九分之一，總
      價款為一百九十三萬元，有攤位買賣契約書可以為證，該攤位已於八十七年七
      月十六日移轉登記予被告所有，但被告尚餘買賣價金七十萬元迄未給付，亦未
      填具放款同意書，經原告催促亦不置理，依兩造買賣契約書第八條第五款及附
      件  (五)所載，已視同被告拒絕辦理銀行貸款，被告依約應將同額貸款七十萬
      元價金一次付清。
  ２、原告售予被告之攤位面積係持分所有權，即本大樓一樓登記總面積之一六九分
      之一，兩造之買賣契約第二條所載甚明，且原告已將所有權移轉登記予被告，
      被告無理由不付清價金。
（二）反訴部分：
  １、反訴原告聲稱其所購買之Ａ２攤位價格與同市場內緣攤位相距一倍云云，毫無
      憑據，並不實在，反訴被告否認之，反訴原告係以一百九十三萬元購買系爭Ａ
      ２攤位，其相鄰之Ａ３攤位則以二百十三萬元購買，Ａ２攤位價格已較Ａ３價
      格便宜二十萬元，且該攤位係反訴原告所自選，選購當初其瞭解所謂存有樑柱
      之情事，並以此理由要求減價，兩造訂約之時，已合意減價二十萬元，詎反訴
      原告竟提出反訴，主張解除契約，返還價金，及備位聲明要求再減少價金一百
      五十萬元，顯無理由。
  ２、反訴原告聲稱其攤位前有一樑柱，其位置與買賣契約所附「市場攤位分配位置
      示意圖所標示之位置不符云云，應非實在，反訴原告此一主張係抄襲另一件反
      訴被告與訴外人顏陳美帆間之訴訟主張，但兩者並不相同，反訴原告所有之Ａ
      ２攤位前之樑柱位置與買賣契約書所附示意圖所標示之位置完全相同，且該樑
      柱並不影響其經營生意。
  ３、兩造買賣契約所附示意圖標示系爭Ａ２攤位內有一樑柱，反訴原告選購攤位時
      已有預見，因此反訴被告同意反訴原告籍此殺價，但事實上該樑柱並不全然在
      Ａ２攤位內，有部分占用Ａ１３攤位，因此Ａ２攤位用範圍，反較反訴原告選
      購當初所預見者為廣，反訴原告籍此反訴要求解除契約，返還價金或再減少價
      金，俱無理由，至於反訴原告主張Ａ１３攤位占用Ａ２攤位面積云云，顯然無
      據。
  ４、又查兩造所訂立之買賣契約書第二條載明本攤位所有權持分為本大樓壹樓登記
      總面積之一六九分之一，兩造間已辦理所有權移轉登記過戶完畢，並交付反訴
      原告使用，且契約載明其登記持有面積與使用範圍不同，反訴原告又係自行挑
      選Ａ２攤位，予以購買，反訴被告亦依契約所載，辦理過戶登記，並交付，無
      違約可言，至於反訴原告挑選攤位時，有無過失，非該反訴被告負責，因此，
      反訴原告之反訴不論先位聲明或備位聲明，均無理由。
  ５、被告自承未在系爭建物內營業，則其所謂「樑柱大小」及「樑柱與攤位間之距
      離」影響購物空間云云，全屬片面之詞。原告並無違法變更設計情事，否則又
      如何能申報完工，取得使用執照？被告所謂系爭攤位係違章建築，欠缺合法使
      用功能云云，全然無據，且攤位係可移動性，如有前後挪移情形，應與原告無
      涉。
三、證據：提出攤位預定買賣契約書一份、建物登記簿謄本一份、台南市政府八十五
    年十一月九日八五南市建工課字之一第九七六二號函影本一份、原告與康淑月就
    大旺市Ａ３攤位預定買賣契約書影本一份等為憑。
貳、被告即反訴原告主張：
一、聲明：
（一）本訴部分：求為判決：
  １、原告之訴駁回。
  ２、訴訟費用由原告負擔。
  ３、如受不利判決，被告願供擔保請准免為假執行。
（二）反訴部分：
  Ａ、先位聲明：
  １、反訴被告應給付反訴原告一百二十三萬元，及自反訴起訴狀送達被告之翌日起
      至清償日止，按年息百分之五計算之利息。
  ２、反訴訴訟費用由被告負擔。
  ３、反訴原告願供擔保請准宣告假執行。
  Ｂ、反訴備位聲明：
  １、反訴被告應將與反訴原告所訂之攤位預定買賣契約總價金減少一百五十萬元。
  ２、反訴訴訟費用由反訴被告負擔。
二、陳述：
（一）本訴部分：
  １、被告於八十二年七月間向原告購買系爭標的，唯因系爭標的有：巨擋住攤位
      正前方之視況、攤位前方占用騎樓用地、攤位地遭巨占去絕大空間、Ａ十三
      攤位占去被告攤位之面積、攤位無法合法使用等五項重大瑕疵，故被告無法接
      受而要求原告等處理，唯原告等卻相應不理，為此被告乃依民事訴訟法第二百
      五十九條規定，於訴訟程序提出反訴，請求被告等解約，返還價金，是系爭標
      的既有重大瑕疵足以減失其價值，原告等請求被告給付買賣價金即無理由。
（二）反訴部分：
  Ａ、先位之訴：
  １、查反訴原告當時願以高價訂購尚未興建之系爭攤位，實為信賴反訴被告為確保
      銷售攤位所具備之品質及廣告宣傳內容，未料反訴原告發現系爭攤位之重大瑕
      疵如后：
   (1)位於新建路，上反訴原告攤位前之樑柱其位置及面積大小與系爭契約附件－「
      市場攤位分配位置示意圖」所示之位置、大小其比例明顯不符。按示意圖所示
      ，反訴原告攤位正前方雖有一黑點示意樑柱所在之位置與面積大小，唯依其所
      示意之「樑柱大小」與「樑柱與攤位間之距離」都與現況有明顯落差，嚴重影
      響反訴原告營業甚鉅，造成攤位價值低落，系爭攤位經地政人員測量後發現：
      ａ攤位長度為二點六０公尺，騎樓長度亦僅為二點六四公尺，亦即騎樓之長度
        與攤位長度幾乎相同，二者等距，唯依示意圖標示之位置所示，二者之長度
        卻有二點五倍之距，所以若以示意圖中攤位之長度為準，則騎樓面積至少縮
        水百分之五十以上，導致攤位與樑柱之距離非常接近，當然影響購物空間，
        致系爭攤位價值滑落。
      ｂ系爭攤位面積為四點四０平方公尺，樑柱之面積竟為二點一五平方公尺，亦
        即柱面積竟為攤位面積之一半，由此可顯見就攤位而言，該巨樑是何其巨大
        的擋在其正前方，唯依示意圖所示之樑柱面積，至多卻僅有攤位的五分之一
        ，是該水泥柱之巨大及與攤位如此接近之事實，根本是反訴被告未按約施工
        所導致。
   (2)面對新和路之攤位前方占用騎樓用地：
      反訴被告所賣出之大旺市市○○○○○路之外緣攤位，均有占用騎樓地之違法
      問題，查兩造之買賣契約書第二條第二項詳載：「．．市場配置示意圖所示之
      公用通道等屬於公共設施部分，僅供公眾使用，甲方及其他攤位所有人均不得
      占用。」為契約買賣交易內容一部分，更為反訴被告所應詳知遵守，以確保消
      費者權益，而反訴被告非但未遵約施工，甚私自變更設計計，致反訴原告以原
      價購得者竟為公共設施遭占用之違章攤位。
   (3)系爭建物之現況與使用執照中竣工圖之設計圖樣未符，又未辦理變更設計等相
      關行政手續，致系爭建物未能合法使用：系爭建物經反訴被告私自變更設計後
      ，已與契約附件示意圖所標示之位置相距甚多，又系爭建物於構造部分，即隔
      間部分亦多與使用執照中竣工圖之設計圖樣未符，以「竣工圖」中反訴原告所
      購買位置（即Ａ２攤位位置），即系爭建物之西南邊而言，本應為建物之門廳
      ，其門廳週圍均為防火材料隔間，唯以現況觀之，均為遭反訴被告變更設計成
      大大小小攤位出售，此由台南市政府工務局所提供之系爭建物使用執照竣工圖
      即可明瞭。又反訴被告私自變更設計後，亦未依法辦理用途變更或改建、條建
      等行政手續，致系爭攤位已然成為一違章建築，依建築法第九十條、第九十一
      條之規定，反訴原告有隨時遭到市政府處以罰鍰，停止使用，拆除等行政處分
      ，此亦有台南市政府九十南工局使字第０九０九五號函可稽，是系爭攤位既喪
      失合法使用之功能，反訴原告乃依民法第三百五十四條、第三百五十九條之規
      定，請求解除契約。
  ２、反訴被告又以八十五年一月間反訴原告既已獲台南市政府工商課准予營利事業
      變更登記在案，足證系爭攤位即可營業。唯查原告從未在系爭攤位營業，系爭
      攤位無從營業之事實，八十五年間營利事業登記之申請，反訴原告亦不知情。
      況且原告在八十五年間尚不知該攤位為一違章攤位，久缺合法使用之功能，今
      既知悉，反訴原告更不可能在系爭攤位從事營業行為。
  ３、又反訴被告以反訴原告遲誤法第三百六十五條所定時效，主張反訴原請求權已
      因罹於時效而消滅。唯反訴原告所主張之瑕疵，均屬反訴被告明顥違反契約所
      生之瑕疵，而為反訴被告所明知，乃訴被竟故意未告知反訴原告，依民法第六
      十五條第二項之規定，亦無開請求權時效消滅之適用。
  Ｂ、備位之訴：
      苟鈞院認本件買賣契約未能適法解除，以市場攤位特殊經濟價值，上開瑕疵已
      影響系爭攤位應有價值，且致反訴原告營業收入銳減，其中巨柱擋住攤位正前
      方之視況，造成經濟價值降低，請求減少二十二萬八千元；攤位前方占用騎樓
      用地，面積縮減，請求減價五十二萬一千一百元；又攤位因該瑕疵喪失合法使
      用之功能，請求減價五十萬元；攤位遭Ａ１３攤位佔用使用面積，請求減價二
      十五萬零九百元，總計依民法第三百五十九條規定，請求判決將系爭買賣契約
      總價金減少一百五十萬元。
三、證據：存證信函影本一份、照片五張、Ａ２攤位圖示附表一份等為憑，並請求鑑
    定系爭攤位面積及所減損之價值。另請求詢問台南市工務局勘驗系爭建物。
、兩造不爭之事實：
一、原告即反訴被告二人與被告即反訴原告於八十二年七月五日就原告即反訴被告所
    興建之座落台南市○○段三一０五之四四地號上「大旺市」地上壹層編號Ａ２攤
    位成立攤位預定買賣契約書，總價金為一百九十三萬元，被告即反訴原告已繳付
    一百二十三萬元，剩餘七十萬元因被告即反訴原告未依約至銀行辦理貸款，迄今
    未付，原告即反訴被告提起本件請求。
二、原告即反訴被告中普天建設開發股份有限公司原法定代理人乙○○，在本件訴訟
    期間其法定代理人業已變更為楊如琴，有台南市政府所核發之營利事業登記證為
    憑。
三、本院依聲請委請地政機關測量系爭Ａ２攤位之面積及位置圖，並調取大旺市建築
    物之使用執照峻工圖。
四、台南市政府工務局九十年十月三日九十南工局使字第九０九五號函內容：
（一）請求勘驗系爭建築物之現況是否符合使用執照中竣工圖之設計圖樣，經查部份
      況與竣工圖不符，構造部分：隔間部分不符等，建築物使用部分：全棟僅三樓
      （活動中心）部分使用，該部分尚符原用途及一樓零星使用，餘多閒置。
（二）若建築物使用現況與竣工圖（核准用途或構造）不符，本建物是否已完成變更
      設計程序乙節，該建築物使用現況與竣工圖（核准用途或構造）不符，應以用
      途變更或室內裝修或改、修建等行政手續辦理，本建物未辦理相關等行政手續
      。
（三）若未經合法程序變更而為不符現況之使用有無行政應採之行為，如有上開之情
      況應勸導恢復原狀或停止違規之使用，如仍未改善則依建築法第九十、九十一
      條規定處以罰鍰、停止使用、拆除等行政處分，本案建築物目前因多閒置，尚
      未作有關處分。
五、本院依聲請調閱原告即反訴被告與攤位買受人顏陳美帆間有關返還買賣價金訴訟
    卷宗全部，該件顏陳美帆所買受之Ａ１２號攤位，原訂買賣價金二百三十三萬元
    ，經判決確定結果共應減價一百零一萬五千五百元。
肆、得心證之理由：
一、本件原告起訴請求被告給付買賣價金，而被告則依民法第三百五十九條之規定提
    起反訴，先位聲請主張解除契約後返還已交付之價金一百二十三萬元，備位聲明
    則主張減少價金一百五十萬元等，而各以前情主張。是原告即反訴被告請求給付
    價金是否有理由，自應先行審究被告即反訴原告主張解除買賣契約是否有理由為
    斷，苟解除契約無理由，次再審究被告即反訴原告主張減少價金是否有理由及其
    數額後，始能確定原告即反訴被告所得請求之給付價金數額。
二、被告即反訴原告主張解除買賣契約之依據為民法第三百五十四條、第三百五十九
    條，即以出賣人所交付之Ａ２攤位於交付時，具有滅失或減少其價值、通常效用
    或預定效用之瑕疵存在為由，主張解除契約，原告即反訴被告則主張兩造間之買
    賣為系爭大旺市壹層總面積一六九分之一面積之買賣，伊已將該一六九分之一所
    有權移轉登記予被告即反訴原告，已符合契約要旨之給付，被告即反訴原告請求
    解除契約不可採等語。惟按兩造所訂立之買賣契約為「大旺市攤位預定買賣契約
    書」，其開宗明義即約定「茲為買賣市場攤位」，第一條規定「攤位標示」，第
    二條規定「攤位面積」，第三條規定「本攤位買賣總價」等等，其規定之主體均
    為「攤位」，且依契約附件（一）市場攤位分配位置示意圖所示，原告即反訴被
    告確已將該大旺市壹層劃分為一百六十九個攤位，分別予以標示代號及位置，是
    原告主張兩造所成立之買賣契約之標的為該標明「Ａ２」之攤位本身，而非第二
    條所定之壹層登記總面積之一六九分之一持分等情，堪予採認。而被告雖抗辯兩
    造買賣標的為該大旺市壹層總面積之一六九分之一云云，顯與契約所顯示內容不
    符，尚不足採。
三、按原告即反訴被告將該系爭大旺市地上壹樓細分為一百六十九個攤位，分別以攤
    位出賣予買受人，其現場之攤位擺設亦同附件（一）市場攤位分配位置示意圖所
    示，此經本院現場履勘明確，惟依被告即反訴原告向台南市政府申請使用執照之
    竣工圖，該竣工圖一層平面圖之隔間設計，與其買賣預定書所附之市場攤位分配
    位置示意圖將一層細分為一百六十九個攤位之情形全然不同，依竣工圖所示，該
    一層平面圖之左側上下均設為「門廳」使用，右側上下二處亦分別為「空地」之
    設計，核該門廳或空地之設置，旨在符合建築技術規則施工編第一百三十條所規
    定：「前條規定之建築物應於其地面層主要出入口前面依左列規定留設空地或門
    廳：一  樓地板合計面積超過一、五○○公尺者，空地或門廳之寬度不得小於依
    本編第九十條第三款所規定出入口寬度之二倍，深度應在三公尺以上。二  樓地
    板合計面積超過二、○○○平方公尺者，寬度同前款之規定，深度應為五公尺以
    上。三第一款、第二款規定之門廳應淨高應為三公尺以上。前項空地不得作為停
    車空間。」之規定，是竣工圖上所列之「門廳」、「空地」均係法令所要求留設
    ，不得為相反之使用。惟依原告即反訴被告買賣預定契約書附件一市場攤位分配
    位置示意圖，已將竣工圖上所留設之門廳、空地等部位劃為攤位，其違反使用之
    情已臻明確，依前揭台南市政府工務局九十年十月三日九十南工局使字第九０九
    五號函所示內容：「（三）若未經合法程序變更而為不符現況之使用有無行政應
    採之行為，如有上開之情況應勸導恢復原狀或停止違規之使用，如仍未改善則依
    建築法第九十、九十一條規定處以罰鍰、停止使用、拆除等行政處分。」違法使
    用之空地、門廳部位之攤位，均有遭受罰鍰、停止使用甚或拆除等行政處分之危
    險，比對前揭竣工圖與市場攤位分配位置圖結果，本件兩造買賣標的「Ａ２攤位
    」適位於竣工圖左側下方之留設門廳之位置，苟被告即反訴原告在該Ａ２攤位營
    業使用，顯已構成違規使用之情事，而依前揭建築技術規則施工編第一百三十條
    所規定之內容，原告即反訴被告顯難進行辦理變更設計等行政手續，使該Ａ２攤
    位能合法使用之程度，況系爭竣工圖係於八十五年五月十八日經台南市政府工務
    局審核完成，迄今已逾五年之期，均未見原告即反訴被告有何採取變更設計等行
    政手續之行為，則被告即反訴原告主張兩造買賣標的系爭「Ａ２攤位」具有滅失
    或減少其價值、通常效用或預定效用之瑕疵存在等情，自非無據。
四、兩造買賣標的既存有前揭瑕疵，而該瑕疵已造成被告即反訴原告在法令許可範圍
    內無從使用該買賣標的Ａ２攤位營業之事實，此瑕疵比對兩造於八十二年七月間
    成立之預定買賣契約及台南市政府工務局八十五年五月十八日核准之竣工圖結果
    ，顯係原告即反訴被告所明知，而故意不將該不符之結果告知買受人被告即反訴
    原告，被告即反訴原告依民法第三百五十九條之規定，主張解除兩造間之買賣契
    約，依民法第三百五十七條所定，其解除契約之意思表示自不受同法第三百五十
    六條之限制，被告即反訴原告主張解除本件買賣契約，核無不合。
五、兩造買賣契約既經被告即反訴原告合法解除，本訴原告依該買賣契約請求本訴被
    告給付買賣價金尾款七十萬元，自失所據，其請求宣告假執行亦失所附麗，均應
    駁回。
六、反訴原告依解除契約後之回復原狀，請求反訴被告返還已交付之價金一百二十三
    萬元，及自反訴起訴狀送達反訴被告之翌日（九十年五月十九日）起至清償日止
    之法定遲延利息，均無不合，為有理由，應予准許。
七、反訴原告勝訴部分，兩造均陳明願供擔保請准宣告假執行及免為假執行，均符規
    定，爰分別酌定適當之金額宣告之。
八、反訴原告所為先位聲明既經認為有理由，自無庸再對其備位聲明部分另為審酌；
    又本件事證已臻明確，兩造其餘主張陳述及所提之證據，均毋庸再予審酌，附此
    敘明。
伍、據上論結：本件原告之訴為無理由，反訴原告之訴為有理由，並依民事訴訟法第
    七十八條、第八十五條第一項前段、第三百九十條第二項、第三百九十二條，判
    決如主文。
中      華      民      國    九十      年    十  二    月    二十六    日
                            臺灣台南地方法院民事第二庭
~B法      官  王  國  忠
右為正本係照原本作成。
如對本判決不服，須於判決送達後二十日內向本院提出上訴狀。
中      華      民      國    九十      年    十  二    月    二十八    日
~B法院書記官  陳  富  賓


司法院資訊處製作；財團法人民間司法改革基金會備份。
